臺灣臺北地方法院民事判決
110年度訴字第3492號
原      告  洪秉佑  
訴訟代理人  溫光雄律師
被      告  第一商業銀行股份有限公司

法定代理人  邱月琴  
訴訟代理人  曾婉禎律師
            林奎佑律師
            張清凱律師
上列當事人間請求損害賠償事件，本院於民國111年1月12日言詞
辯論終結，判決如下：
    主  文
原告之訴及假執行之聲請均駁回。
訴訟費用由原告負擔。
    事實及理由
壹、程序方面
　　原告原起訴請求：被告應給付原告新臺幣（下同）576萬元
    ，及自起訴狀繕本送達翌日起至清償日止，按月給付原告12
    萬元。嗣變更聲明如後述（見本院卷第221、455頁），核屬
    請求之基礎事實同一，合於民事訴訟法第255條第1項第2款
    規定，應予准許。
貳、實體方面
一、原告主張：
　㈠如附表所示之土地及建物（下稱系爭不動產）登記為原告所
    有，經被告於民國105年間聲請臺灣桃園地方法院（下稱桃
    院）於105年4月28日以105年度全字第44號裁定假處分，並
    以105年5月18日桃院豪金105年度司執全字第183號執行命令
    ，將系爭不動產查封在案。嗣被告另案以原告及訴外人簡怡
    惠、簡美蘭、陳松榮、陳玉梅4人共5人為被告，訴請桃院就
    原告之系爭不動產所有權登記予以塗銷等由審判，案經桃院
    以105年度訴字第1416號民事判決將被告之訴駁回，被告不
    服上訴二審審理結果，仍維持一審所認定系爭不動產確為訴
    外人簡安糴所有、與原告成立死因贈與契約，系爭不動產應
    為原告所有，被告請求塗銷為無據而駁回上訴，案經兩造各
    就敗訴部分上訴三審，業經三審法院以109年度台上字第110
    8號裁定駁回確定。嗣經狀請桃院准予撤銷上開假處分裁定
    被駁回，復經抗告後，幸蒙臺灣高等法院將原裁定廢棄，並
    經桃院民事執行處囑託塗銷假處分登記。
　㈡本件原告向陳松榮借款200萬元而以系爭不動產設定普通抵押
    權200萬元予陳松榮，約定債務清償日期為106年1月27日，
    逾期違約金以每萬元每日20元計。詎被告明知系爭不動產原
    為簡安糴所有，借名登記在訴外人張滿蘭名下，簡安糴於10
    3年12月6日死亡，張滿蘭拒絕返還予其繼承人簡怡惠、簡美
    蘭以利移轉予受簡安糴生前贈予原告之約定，此觀被告在桃
    院105年度訴字第1416號案件中，將桃院104年度訴字第445
    號民事判決引為起訴書證物即明，原告並非被告之債務人，
    根本無權查封系爭不動產。
　㈢原告與陳松榮間200萬元抵押權約定清償日期為106年1月27日
    ，被告於其前之105年5月18日聲請法院予以假處分查封登記
    ，其後歷經3、4年訴訟，最後被告終遭敗訴判決確定，但原
    告在此查封期間，原告始終無法以系爭不動產向金融機關貸
    款償還陳松榮，則自清償日起依約定負擔每萬元每日20元之
    違約金，嗣經陳松榮減縮為216萬元，並已由陳松榮受領，
    自屬可歸責於被告施以假處分查封所生損害，原告自得請求
    被告賠償。爰依民法第184條第1項前段規定提起本件訴訟等
    語，並聲明：被告應給付原告216萬元，及自110年8月5日起
    至清償日止，按年息5％計算之利息。願供擔保請准宣告假執
    行。
二、被告則以：被告前係依法向桃院聲請假處分，並無原告起訴
    所指民法第184條第1項之侵權行為。依通常情形，被告所為
    之假處分並不必然發生原告未能持系爭不動產向金融機關貸
    款償還積欠陳松榮借款之情事，二者間不具相當因果關係。
　　原告提出之陳松榮收受違約金216萬元之收據日期為110年4
    月21日，然陳松榮塗銷系爭不動產上抵押權之日期為110年4
    月15日，陳松榮既願意於110年4月15日在分文未取之情形下
    逕塗銷抵押權登記，任憑臺灣新光商業銀行股份有限公司（
    下稱新光銀行）於同年月19日取得第一順位抵押權人之設定
    ，可見陳松榮願隨時配合原告需求塗銷抵押權，原告105年1
    月30日並無向陳松榮借款200萬元並設定抵押權之急迫性及
    必要性，故原告之損害與被告之假處分間不具相當因果關係
    。退步言之，縱認原告得請求被告賠償所受借款違約金之損
    害216萬元，但原告未與陳松榮約定還款利息而僅約定違約
    金，且違約金之比例遠高於當時法定週年利率不得超過20％
    ，原告就超過部分無請求權，亦應予酌減違約金等語，資為
    抗辯，並聲明：原告之訴及假執行之聲請均駁回。願供擔保
    請准宣告免予假執行。
三、兩造不爭執事項（見本院卷第165-169、232頁，因兩造對於
    桃院104年度訴字第445號、105年度訴字第1416號、台灣高
    等法院107年度上字第1182號民事判決所列不爭執事項亦不
    爭執，爰按時序整理如下）：
　㈠簡怡惠、簡美蘭與簡安糴為姐妹關係，原告為簡怡惠之子。
    陳玉梅、陳松榮為夫妻關係。
　㈡簡怡惠、簡美蘭因積欠借款未償，經被告於84年間向臺灣嘉
    義地方法院及臺灣高雄地方法院（下稱雄院）聲請核發84年
    度促字第558號、84年度促字第2028號支付命令確定，嗣被
    告持向雄院以87年度執字第23740號對簡怡惠、簡美蘭強制
    執行無結果，於89年8月17日發給債權憑證，迄今仍未清償
    完畢。
　㈢系爭不動產原登記於張滿蘭名下，簡怡惠、簡美蘭於104年間
    以被繼承人簡安糴與張滿蘭就系爭不動產間之借名登記契約
    因簡安糴死亡而消滅為由，依不當得利之法律關係請求張滿
    蘭將系爭不動產移轉登記予簡怡惠、簡美蘭公同共有，經桃
    院104年度訴字第445號判決勝訴確定在案，並於105年1月25
    日辦理所有權移轉登記。
　㈣簡怡惠、簡美蘭於105年1月30日將系爭不動產以同年月25日
    贈與為登記原因，移轉登記予原告。
　㈤簡怡惠、簡美蘭於105年1月25日與陳玉梅就系爭不動產簽訂
    抵押權設定契約書，約定擔保債權總金額為1000萬元，債務
    人兼義務人為簡怡惠、簡美蘭，並於同年月27日設定最高限
    額1000萬元之抵押權予陳玉梅，約定擔保債權確定日為同年
    6月30日。原告於105年1月30日將系爭不動產設定200萬元普
    通抵押權予陳松榮。
  ㈥被告於105年間聲請桃院於105年4月28日以105年度全字第44
    號假處分，並以105年5月18日桃院豪金105年度司執全字第1
    83號執行命令，將系爭不動產查封在案。
　㈦被告另案以原告及訴外人簡怡惠、簡美蘭、陳松榮、陳玉梅4
    人共5人為被告，訴請桃院就原告之系爭不動產所有權登記
    予以塗銷等由審判，案經桃院以105年度訴字第1416號民事
    判決將被告之訴駁回。
　㈧被告不服上訴二審審理結果，仍維持一審所認定系爭不動產
    確為簡安糴所有，並與原告成立死因贈與契約，系爭不動產
    應為原告所有，案經兩造各就敗訴部分上訴三審，業經三審
    法院以109年度台上字第1108號裁定駁回確定。
　㈨被告原向桃院聲請對原告就系爭不動產之假處分查封登記，
    經臺灣高等法院以109年度抗字第1328號民事裁定予以撤銷
    ，再經桃院民事執行處以110年1月8日桃院祥金105年度司執
    全字第183號通知「本院民國105年5月18日桃院豪金105年度
    司執全字第183號執行命令中關於債務人洪秉佑、陳松榮部
    分，應予撤銷」在案。
四、本院得心證之理由：
　　按因故意或過失，不法侵害他人之權利者，負損害賠償責任
    ，民法第184條第1項前段定有明文。是民法第184條第1項前
    段侵權責任之成立係以加害行為、不法性、侵害權利、致生
    損害、責任能力、故意或過失為其要件。經本院質之原告，
    本件係主張被告侵害原告之何權利？原告陳稱：原告本可如
    期清償對陳松榮之債務，因被告對系爭不動產為假處分，使
    原告受到違約金損害216萬元，被告已侵害原告財產上損害
    等語（見本院卷第230頁）。經查，原告主張其原應於106年
    1月27日清償對陳松榮之借款200萬元，否則應自清償日起依
    約定負擔每萬元每日20元之違約金，自106年2月1日至110年
    2月1日，原告本應給付陳松榮576萬元違約金，陳松榮同意
    縮減為216萬元，原告另向新光銀行貸款450萬元，以償還陳
    松榮本金200萬元、違約金216萬元，新光銀行於110年4月21
    日撥貸450萬元後，原告於同日提款416萬元交付陳松榮代理
    人即其妻陳玉梅，陳玉梅於同日將416萬元存入彰化商業銀
    行帳戶，陳松榮已開立110年4月21日收據收訖原告償還之本
    金200萬元、違約金216萬元等情，業據原告提出土地、建築
    改良物抵押權設定契約書、他項權利證明書、陳松榮110年4
    月21日收據、原告新光銀行存摺內頁、陳玉梅彰化商業銀行
    存摺內頁各1份為證（見本院卷第91-95、219、267-273、32
    7-329頁），固堪信屬實。然：
　㈠原告所謂「此乃侵害原告財產上損害」，若係指被告侵害原
    告之「金錢所有權」，即因遲延清償對陳松榮債務，給付違
    約金216萬元予陳松榮云云。惟原告依其與陳松榮間消費借
    貸關係，本於自己之意思，給付違約金216萬元予陳松榮，
    非金錢遭搶奪、竊盜、滅失、無權處分遭他人善意取得等金
    錢所有權遭侵害情形，並無金錢所有權遭侵害可言，僅屬受
    有純粹經濟上損失，純粹經濟上損失並非民法第184條第1項
    前段規定所欲保護之客體，因「侵害權利」之要件，已然不
    備，原告依民法第184條第1項前段請求被告負侵權行為損害
    賠償責任，應屬無據。
　㈡原告所謂「此乃侵害原告財產上損害」，若係指系爭不動產
    之所有權處分權能遭侵害，即不能以系爭不動產設定抵押權
    ，另向他金融機構借款以償還對陳松榮之債務，以致給付遲
    延清償之違約金216萬元云云。惟被告於105年間聲請桃院於
    105年4月28日以105年度全字第44號假處分，並以105年5月1
    8日桃院豪金105年度司執全字第183號執行命令，將系爭不
    動產查封在案，原告因此對系爭不動產，不得為讓與、設定
    抵押、出租及一切處分行為，直至桃院民事執行處以110年1
    月8日桃院祥金105年度司執全字第183號通知始經撤銷此部
    分假處分效力等情，固為兩造所不爭，然債權人對詐害債權
    之訴受益人之不動產所為假處分行為，以一般智識經驗判斷
    ，並非通常即生受益人給付他筆債務遲延清償違約金之損害
    ，是被告對原告之系爭不動產實施假處分之行為，與原告所
    受損害間，並無因果關係之相當性，因「致生損害」之要件
    不備，原告依民法第184條第1項前段請求被告負侵權行為損
    害賠償責任，仍屬無據。
五、綜上所述，原告依民法第184條第1項前段規定請求：被告應
    給付原告216萬元，及自110年8月5日起至清償日止，按年息
    5％計算之利息，為無理由，應予駁回。原告之訴既經駁回，
    其假執行之聲請亦一併駁回之。
六、本件事證已臻明確，兩造其餘攻擊防禦方法及證據，核與判
    決之結果不生影響，爰不一一論列，併此敘明。
七、訴訟費用負擔之依據：民事訴訟法第78條。　　
中　　華　　民　　國　　111 　年　　3 　　月　　11　　日
                  民事第二庭    法　官　李子寧
以上正本係照原本作成。
如對本判決上訴，須於判決送達後20日內向本院提出上訴狀。如
委任律師提起上訴者，應一併繳納上訴審裁判費。　　　　　　
中　　華　　民　　國　　111 　年　　3 　　月　　11　　日
　　　　　　　　　              書記官  黃幸雪
附表：
出處：本院卷第21頁
財產所有人：原告          編號 土地坐落     地目 面積  權利範圍 最低拍賣價格（新臺幣元）  縣市 鄉鎮市區 段 小段 地號  平方公尺   1 桃園市 桃園區 同安 （空白） 1248 建 6594 100000之206 （空白）  備考 （空白）        

編號 建號  基地坐落     建築式樣主要建築材料及房屋層數 建物面積 （平方公尺）  權利範圍 最低拍賣價格（新臺幣元）   建物門牌      樓層面積合計 附屬建物主要建築材料及用途   1 3782 桃園市○○區○○段0000地號     22層樓房鋼筋混凝土造、住家用 七樓層：93.1 9 合計：93.19 陽台9.69、花台1.71 全部 （空白）   桃園市○○區○○路000號7樓之2           備考 含共同使用部分4138、4142建號及增建部分之持分，隨同主建物一併查封          2 4135       桃園市○○區○○段0000地號     22層樓房鋼筋混凝土造、辦公室 地下一層：36 .58 合計：36.58 （空白） 410分之1 （空白）   桃園市○○區○○○街00號地下一層           備考 含共同使用部分4141、4142建號及增建部分之持分，隨同主建物一併查封